【裁判字號】    95,上訴,126
【裁判日期】    950307
【裁判案由】    強盜等
【裁判全文】
臺灣高等法院臺中分院刑事判決         95年度上訴字第126號
上  訴  人  臺灣臺中地方法院檢察署檢察官
上  訴  人
即  被  告  乙○○
選任辯護人  陳世煌律師
            黃俊昇律師
上  訴  人
即  被  告  己○○
被      告  戊○○
前列二人
共同指定辯護人  本院公設辯護人  甲○○
上列上訴人因被告等強盜等案件，不服臺灣臺中地方法院94年度
訴字第2753號中華民國94年12月2日第一審判決（起訴案號：臺
灣臺中地方法院檢察署94年度偵字第11159號），提起上訴，本
院判決如下：
    主  文
原判決撤銷。
乙○○、己○○、戊○○共同意圖為自己不法之所有，攜帶兇器
，以強暴脅迫，致使不能抗拒，而取他人之物，各處有期徒刑柒
年。扣案之未開鋒巴基斯坦手工刀壹支，沒收。
    事  實
一、乙○○、己○○、戊○○於民國九十四年七月四日凌晨三時
    許，由戊○○駕駛乙○○所有車牌號碼ＭＨ－六四一七號自
    用小客車搭載乙○○、己○○，行經臺南縣善化鎮臺一線三
    一四公里處，見丁○○向伍政小客車租賃公司所承租之車牌
    號碼三五二三－ＦＦ號自用小客車停放於南向車道旁，竟共
    同基於意圖為自己不法所有之犯意聯絡，由戊○○打開乙○○所有之前開自用小客車後車箱，讓乙○○下車自後車廂取
    出戊○○所有客觀上具有危險性足資為兇器使用之未開鋒巴
    基斯坦手工刀一支後，乙○○即叫己○○下車，戊○○則駕
    車離去等待接應；乙○○持該刀與己○○走至對向車道之車
    牌號碼三五二三－ＦＦ號自用小客車停放處，由乙○○拍打
    該車車窗，吵醒正在車內睡覺之丁○○，並假稱警察臨檢，
    要求丁○○下車，丁○○不明所以依言下車，乙○○見狀即
    取出上開刀械指向丁○○，脅迫丁○○，旋又以強暴行為推
    開丁○○，致使丁○○不能抗拒，分別迅速進入該車之正、
    副駕駛座內，由乙○○駕車揚長而去，而搶得丁○○所管領
    支配之車牌號碼三五二三－ＦＦ號自用小客車一輛（內有行
    動電話一支、不詳信用卡數張、現金新臺幣二萬七千元）；
    乙○○隨即以其所有之行動電話與戊○○聯繫在中山高速公
    路佳里交流道會合，並在前往交流道途中將丁○○行動電話
    一支及不詳信用卡數張丟棄；到達佳里交流道後，改由戊○○駕駛搶得之車牌號碼三五二三－ＦＦ號自用小客車搭載己○○，乙○○則駕駛其所有之前開自用小客車一同回臺中縣
    霧峰鄉霧峰國小對面停車場，並由戊○○保管車牌號碼三五
    二三－ＦＦ號自用小客車鑰匙，伺機找尋管道欲變賣該車。
    戊○○於九十四年七月五日凌晨二時許，欲委託知贓之許家
    源（俟到案後另行審結）變賣搶得之車牌號碼三五二三－Ｆ
    Ｆ號自用小客車，而在臺中縣霧峰鄉○○路上某便利商店前
    將該車鑰匙交予許家源，並告知該車放在霧峰國小對面停車
    場。嗣於九十四年七月六日凌晨零時二十分許，許家源在臺
    中市○區○○○路七號前，欲駕駛車牌號碼三五二三－ＦＦ
    號自用小客車搭載不知情之詹坤奇（業經檢察官為不起訴處
    分）兜風之際，為埋伏員警查獲，並在該車內扣得許家源所
    有供撬取該車音響組所用之套統組件一組、氣動工具一支、
    手套一雙、美工刀一支、砂輪頭十個、一字起子一支、十字
    起子一支等物；許家源到案後供出上開車輛為戊○○所交付
    ，警方即循線在臺中縣霧峰鄉○○村○○鄰○○路四九七號
    前查獲戊○○，並扣得戊○○所有供搶奪所用之前揭未開鋒
    巴基斯坦手工刀一支，及戊○○所有之已開鋒巴基斯坦手工
    刀一支；戊○○到案後又供出係與乙○○、己○○一同犯案
    ，乙○○與己○○因而分別於同月八日向臺中市警察局及臺
    南縣警察局善化分局投案。
二、案經臺中市警察局移送臺灣臺中地方法院檢察署檢察官偵查
    起訴。
    理    由
一、程序方面：
  (一)按被告以外之人於審判外之言詞或書面陳述，除法律有規定
    者外，不得作為證據；又被告以外之人於偵查中向檢察官所
    為之陳述，除顯有不可信之情況者外，得為證據，刑事訴訟
    法第一百五十九條第一項及第一百五十九條之一第二項分別
    定有明文。查被告乙○○、戊○○及證人丁○○於偵查中向
    檢察官所為之陳述，被告辯護人雖主張被告乙○○、戊○○
    未具結，且被告乙○○、被告戊○○、證人丁○○未經交互
    詰問，而認無證據能力，然被告乙○○、戊○○及證人丁○○於本院審理時具結而為證述，已保障被告三人相互間詰問
    對質及對證人丁○○交互詰問之機會，且法院審酌該偵查筆
    錄作成時之情況，檢察官係依法定程序訊問被告乙○○、戊○○及證人丁○○，並無顯有不可信之情況，故被告乙○○
    、戊○○及證人丁○○於偵查中之相關供述，則依刑事訴訟
    法第一百五十九條之一第二項之規定，為傳聞法則之例外，
    有證據能力，法院自得引為判決參考之依據，合先敘明。
  (二)按被告以外之人於審判中有下列情形之一，其於檢察事務官
    、司法警察官或司法警察調查中所為之陳述，經證明具有可
    信之特別情況，且為證明犯罪事實之存否所必要者，得為證
    據：一、死亡者。二、身心障礙致記憶喪失或無法陳述者。
    三、滯留國外或所在不明而無法傳喚或傳喚不到者。四、到
    庭後無正當理由拒絕陳述者，刑事訴訟法第一百五十九條之
    三定有明文。查被告許家源經原審於九十四年九月十四日、
    同年月二十九日、同年十一月十八日合法傳喚，無正當理由
    均未到庭，且拘提無著，此有送達證書、拘提函、拘提未獲
    報告書在卷可稽，而被告許家源於警詢筆錄中供稱：被告戊○○無法處理該車所以來找伊，問可否將該贓車賣掉或解體
    等語（參見警卷九十四年七月六日警詢筆錄第二頁），核與
    被告戊○○於原審審理時自承：伊跟被告乙○○說伊有朋友
    許家源在收車子等語相符（參見原審卷第七七頁），則被告
    許家源之警詢筆錄顯具有可信之特別情況，且為證明犯罪事
    實之存否所必要，故法院認被告許家源之警詢筆錄得為證據
    ，併予敘明。
二、訊據被告乙○○固坦承有於上開時、地，持前揭未開鋒之巴
    基斯坦手工刀搶被害人丁○○所管領支配之車牌號碼三五二
    三－ＦＦ號自用小客車，惟矢口否認有與被告己○○、戊○○共犯搶劫犯行，辯稱：伊有拿未開鋒的刀，但是伊沒有押
    被害人，伊當時刀子是插在衣服裡面，伊敲車門，說是臨檢
    要被害人下車，當被害人下車時，伊就叫被告己○○上車，
    然後伊把被害人的車開走，當時伊跟被告己○○說伊跟人家
    吵架要他下車幫忙云云。訊據被告己○○、戊○○矢口否認
    有何搶劫犯行，被告己○○辯稱：被告戊○○約伊去臺南喝
    酒，伊在車上就已經睡著了，到臺南後，被告乙○○及戊○○就叫伊起來，說要吵架，但是沒有說要跟誰吵架，伊基於
    朋友立場相挺，所以才會跟被告乙○○下車，但被告戊○○
    在駕駛座沒有下車，之後被告乙○○敲被害人的車窗，要被
    害人下車，伊不知道他們講什麼，被害人下車後，他們兩個
    人有互推扭打，然後被告乙○○就叫伊上車，伊緊張就上車
    ，伊以為副駕駛座有人，因為天色暗，被告乙○○就叫伊上
    車，伊緊張就上車，伊沒有如被害人說有推他，伊當時並沒
    有動手云云；被告戊○○辯稱：伊沒有持刀，但是刀子是伊
    所有，那時候被告乙○○說要去問路，伊在車上等，當時被
    告己○○有喝酒，他為何要下車伊不知道云云。然查：
  (一)查被害人丁○○於偵查中以證人身份證稱：伊有看到二個人
    在伊前面，二個人都有拿刀子，一個放在伊脖子後面，一個
    在伊前面說搶劫，是否還有另一個人，伊不知道云云（參見
    臺灣臺中地方法院檢察署九十四年度偵字第一一一五九號偵
    查卷宗第四九頁），其於原審審理時證稱：跟伊面對面歹徒
    是拿金色絲帶刀子，另外那一個歹徒，隱約有拿刀子，但是
    伊沒有辦法確定，伊也不太清楚是否是扣案的另一把刀子（
    同上卷第一二五頁），又證稱：跟伊面對面的歹徒是右手拿
    刀，手臂伸直，刀尖指著伊的身體，刀尖距離伊的身體大約
    三十公分左右等語（同上卷第一二八頁），則被告乙○○確
    有持長刀對被害人脅迫屬實。
  (二)被告乙○○辯稱：伊當初沒有搶被害人身上的東西，也沒有
    說搶劫，伊當時刀子是用左手拿著蓋在衣服裡面，被害人會
    看到伊的刀子，是因為伊要左手關車門，所以將刀子換到右
    手云云，然被害人即證人丁○○於原審審理時證稱：一人持
    刀站在伊正前方，另一人在持刀之人的右後方，二人差距大
    約十五公分，當時站在伊正前方之人有跟伊講一句話，但是
    伊沒有聽清楚他講什麼，伊只有聽到「走，上車」，但伊也
    不知道是何人說的，當時拿刀之人有推伊等語（參見原審卷
    第一三○、一三一頁），又於偵查中證稱：伊確定有被告乙○○，因為被告乙○○是正面拿刀子等語（參見臺灣臺中地
    方法院檢察署九十四年度偵字第一一一五九號偵查卷宗第五
    ○頁），足見被告乙○○確有持刀指向被害人，其前揭所辯
    顯係臨訟卸飾之詞，不足採信。
  (三)被告己○○辯稱：伊在車上就已經睡著了，到臺南後，被告
    乙○○及戊○○就叫伊起來，說要吵架，但是沒有說要跟誰
    吵架，伊基於朋友立場相挺，所以才會跟被告乙○○下車，
    ‧‧‧‧‧，被告乙○○與被害人二人有互推扭打，然後被
    告乙○○就叫伊上車，伊緊張就上車，伊以為副駕駛座有人
    ，因為天色暗，被告乙○○就叫伊上車，伊緊張就上車云云
    （參見原審卷第二二頁），然被告乙○○於原審審理時證稱
    ：伊就敲車門說警察臨檢叫被害人下車，被害人就下車走到
    駕駛座的車門旁邊，被害人並沒有阻擋伊，伊就上被害人的
    車，伊要上車前，伊就先叫被告己○○上車，伊之前有說被
    害人有對伊大小聲並不實在，被害人下車後都沒有講話等語
    （同上卷第一三五、一四○頁），則被告己○○辯稱：被告
    乙○○與被害人二人有互推扭打云云，顯非實在，且乙○○
    既未與被害人扭打，被告己○○怎會因「緊張」而進入被害
    人車輛，進入被害人車輛又如何能為被告乙○○助勢？是被
    告己○○所辯與其客觀上所為完全不能搭配，顯違反常情，
    足見被告己○○所辯顯非實在；又被告乙○○於原審審理時
    證稱：當時被害人有何反應伊沒有時間看等語（同上卷第一
    三五頁），可見被告乙○○、己○○上車動作十分迅速，方
    沒有時間看被害人反應，若被告己○○僅因打架助勢之意在
    場，怎能在如此短暫時間內配合被告乙○○迅速上車離去？
    足徵被告乙○○、己○○事前即有搶劫被害人車輛之謀議；
    且被告己○○事後亦搭乘被害人車輛回臺中縣霧峰鄉，並將
    被害人車輛停放在霧峰國小對面停車場，被告己○○對此種
    處置被害人車輛方式，亦未提出任何異議，益見被告己○○
    對被害人車輛亦有不法所有之意圖；再者，被告戊○○於偵
    查中亦供稱：被告乙○○向伊和被告己○○提議是否要拼拼
    看，就是要幹一場，被告乙○○要伊和己○○下去，伊會怕
    ，才由被告己○○與乙○○去等語（參見臺灣臺中地方法院
    檢察署九十四年度偵字第一一一五九號偵查卷宗第一九頁）
    ，益徵被告己○○與被告乙○○、戊○○就前揭搶劫犯行有
    犯意聯絡及行為分擔。至被告乙○○於偵查中供稱：係伊一
    人持刀下車將被害人車輛開走云云（同上卷第三三頁），又
    於原審審理時改證稱：伊把被告己○○叫醒，告訴他說伊要
    吵架，被告己○○說好，沒有問其他原因就跟伊下車去被害
    人停車處云云（參見本院卷第一三五頁），被告戊○○於送
    審時受原審訊問供稱：伊不知道為何被告己○○要下車云云
    （同上卷第二四頁），又於原審審理時證稱：被告乙○○把
    被告己○○叫起來說要吵架，他們就下車云云（同上卷第一
    四三頁），被告乙○○、戊○○對被告己○○下車乙節供證
    述均前後不一，故被告乙○○、戊○○證稱：被告己○○下
    車是為了幫被告乙○○吵架云云，顯係事後迴護被告己○○
    之詞，不足採信。
  (四)按以自己共同犯罪之意思，參與實施犯罪構成要件以外之行
    為，或以自己共同犯罪之意思，事先同謀，而由其中一部分
    人實施犯罪之行為者，均為共同正犯（司法院大法官會議第
    一○九號解釋文參照）。被告戊○○辯稱：那時候被告乙○○說要去問路，伊在車上等，當時被告己○○有喝酒，他為
    何要下車伊不知道云云（參見原審卷第二四頁），又辯稱：
    被告乙○○就叫伊車子停旁邊，然後被告乙○○就下車，他
    跟被告己○○說他要吵架，被告乙○○及被告己○○就下車
    ，伊看他們走到車旁，伊就離開云云（同上卷第七七頁），
    被告戊○○辯詞前後不一，已非無疑，且被告乙○○於原審
    審理時證稱：開車經過案發地點時，有先看到一部車引擎還
    發動著，被告戊○○當時就說他有朋友在收購汽車贓物，伊
    就跟被告戊○○說要去搶這部車，當時被告戊○○沒有回答
    ，伊就叫被告戊○○迴車把車停在被害人車子對面的路旁，
    伊下車走去搶的途中，想到車內有刀子，伊折回去叫被告戊○○開後車廂拿刀子等語（同上卷第一三四頁），則若被告
    戊○○無參與搶劫之意，為何看到被害人車輛會向被告乙○○提及有人在收購贓車，又在被告乙○○提議搶劫被害人車
    輛時，聽從被告乙○○指示將車開回被害人車輛停放的對面
    道路，並打開後車廂讓被告乙○○取出刀子？足見被告戊○○有事前同謀之情，其前揭置辯顯非實在；又被告戊○○辯
    稱：伊知道被告乙○○要去搶，但伊有說伊不要云云，然乙○○於原審審理時證稱：伊是將被害人車子踩動油門後，就
    打電話給被告戊○○，伊電話中跟被告戊○○約在附近交流
    道見面，因為伊不知道他是否有隨車跟來，到達交流道伊下
    車就將搶來的車子給被告戊○○開，然後伊就開伊自己的車
    子一起回霧峰，當時被告己○○坐在被害人車內等語（同上
    卷第一三五頁），並為被告戊○○所自承（同上卷第一四五
    頁），參諸被告乙○○剛搶得被害人車輛採動油門之際，即
    打電話向被告戊○○約定會合地點，以防被告戊○○沒有隨
    車跟上，且被告戊○○明知被害人車輛係搶奪而來，又刻意
    與被告乙○○交換駕駛車輛而將被害人車輛開回霧峰等情，
    均與一個有良知拒絕犯罪者所應為之行為顯不相當，足徵被
    告戊○○辯稱有拒絕參與搶劫云云，要無可採；再者，被告
    乙○○於原審審理時證稱：因為當初被告戊○○說他有朋友
    在收購贓車，所以回來後，被害人車輛就交給被告戊○○處
    理了（同上卷第一三七頁），且被告許家源於警詢時供稱：
    被告戊○○無法處理該車所以來找伊，問可否將該贓車賣掉
    或解體等語（參見警卷九十四年七月六日警詢筆錄第二頁）
    ，則由前開被告戊○○所為及其事後處分被害人車輛之行為
    ，益見被告戊○○係以自己共同犯罪之意思，事先與被告乙○○、己○○同謀，而由被告乙○○、己○○實施搶劫行為
    ，事後並處分贓物，被告戊○○應為共同正犯無訛。
  (五)此外，尚有被告戊○○所有之0000000000門號電
    話雙向通聯紀錄、被告己○○所有之0000000000
    門號電話雙向通聯紀錄、報案三聯單、贓物認領保管單各一
    份，及臺中市警察局搜索扣押筆錄三份在卷可稽，並有未開
    鋒巴基斯坦手工刀一支扣案可資佐證，本案事證明確，被告
    乙○○、己○○、戊○○三人之犯行洵堪認定，應依法論科
    。
三、按所謂兇器，其種類並無限制，凡客觀上足以對人之生命、
    身體、安全構成威脅，具有危險性之兇器為已足，並不以攜
    帶之初有行兇之意圖為必要（最高法院七十九年臺上字第五
    二五三號判例意旨參照）。查被告乙○○所持之未開鋒巴基
    斯坦手工刀一支，雖未開鋒，然其長約四十五公分，為堅硬
    鋼鐵材質，前端尖端，業據原審當庭勘驗在卷（參見原審卷
    第一二四頁），自係客觀上足以傷害人之生命、身體之兇器
    無訛，故核被告乙○○、己○○、戊○○三人所為，係犯強
    盜罪而有刑法第三百二十一條第一項第三款之情形，應論以
    同法第三百三十條第一項攜帶兇器強盜罪。又刑法分則或刑
    法特別法中規定之結夥二人或三人以上之犯罪，應以在場共
    同實施或在場參與分擔實施犯罪之人為限，不包括同謀共同
    正犯在內，而被告戊○○並未在場共同實施或分擔實施犯罪
    ，故在場實施強盜者，僅有被告乙○○、己○○，故並無結
    夥三人之情事，併予敘明。被告乙○○、己○○、戊○○三
    人間，有犯意聯絡及行為分擔，均為共同正犯。原審對被告
    等論罪科刑，固非無見，惟本件被害人丁○○於偵查及原審
    均已明確指訴，被告其中有人持長刀指向（或抵住）其身體
    ，且確有查獲長刀屬實，被告既持長刀指著被害人身體，已
    對被害人施加脅迫，其情勢被害人顯無能抵抗，又被告乙○○已供承其先看被害人之車內有人，才去拿刀子，被害人看
    我不是警察，被害人要關車門，乙○○就亮刀子叫被害人下
    車，被害人就下車，被害人下車後，乙○○把被害人推開等
    情，被告乙○○持刀脅迫被害人開車門，被害人下車，被告
    乙○○將被害人推開，核屬有強暴行為，被告等之犯行顯為
    強盜行為，原審以被害人丁○○對於有無遭人持刀架住脖子
    前後不一，及被害人當時精神恍惚，在睡夢中被叫醒，還在
    想這是什麼狀況，等其回神車子已經被搶走等情，而認被告
    等係犯搶奪罪而非強盜犯行，其認定與被告乙○○及被害人
    前開供述不符，檢察官上訴據此指摘原審判決不當，其上訴
    為有理由，自應由本院將原審判決撤銷改判。爰審酌乙○○
    、己○○、戊○○三人均值年輕力壯之盛年，好逸惡勞而不
    思自食其力，竟圖以攜帶兇器之方式搶奪他人財物花用，其
    犯罪動機已屬可議，並審酌被告等智識、犯罪動機、目的、
    手段、犯罪所生損害等一切情狀，量處如主文第二項所示之
    刑，以示懲儆。另被告乙○○、己○○上訴均以量行過重云
    云，惟本院已改判認定係犯加重強盜罪，對原審判決之量刑
    ，已另為審酌，固此被告乙○○、己○○上訴為無理由，併
    予敘明。
四、按共同正犯因相互間利用他人之行為，以遂行其犯意之實現
    ，本於責任共同之原則，有關沒收部分，對於共犯間供犯罪
    所用之物，自均應為沒收之諭知。經查，本件扣案之未開鋒
    巴基斯坦手工刀一支，乃被告戊○○所有，供與被告乙○○
    、己○○共同搶奪所用之物，爰依刑法第三十八條第一項第
    二款之規定，併予諭知沒收。至扣案之已開鋒巴基斯坦手工
    刀一支，雖為被告戊○○所有，然被告乙○○、己○○、戊○○三人均否認有持以犯本案，本院復查無其他證據可資證
    明該刀係供犯罪所用之物，亦非違禁物，依法不得為沒收之
    客體；另扣案之套統組件一組、氣動工具一支、手套一雙、
    美工刀一支、砂輪頭十個、一字起子一支、十字起子一支等
    物，係被告許家源拆解被害人車上音響所用之物，待被告許
    家源到案後，再另行處理。
五、據上論結，應依刑事訴訟法第三百六十九條第一項前段、第
    三百六十四條、第二百九十九條第一項前段、刑法第二十八
    條、第三百三十條第一項、第三十八條第一項第二款，判決
    如主文。
本案經檢察官丙○○到庭執行職務。
中    華    民    國    95    年    3     月    7    日
                刑事第六庭  審判長法  官  李  文  雄
                                  法  官  邱  顯  祥
                                  法  官  劉  連  星
上列正本證明與原本無異。
如不服本判決應於收受送達後十日內向本院提出上訴書狀，其未
敘述上訴之理由者並得於提起上訴後十日內向本院補提理由書（
均須按他造當事人之人數附繕本）。
                                  書記官  陳  秀  真
中    華    民    國    95    年    3     月    8     日
附錄論罪科刑法條
刑法第三百二十六條第一項
犯前條第一項之罪，而有第三百二十一條第一項各款情形之一者
，處一年以上七年以下有期徒刑。
                                                      Ｆ


司法院資訊處製作；財團法人民間司法改革基金會備份。
